【裁判字號】    95,台上,5148
【裁判日期】    950921
【裁判案由】    偽造文書等罪
【裁判全文】
最高法院刑事判決            九十五年度台上字第五一四八號
上  訴  人  甲○○
選任辯護人  文  聞律師
            周奇杉律師
            徐文宗律師
上列上訴人因偽造文書等罪案件，不服台灣高等法院中華民國九
十二年十二月二日第二審判決（九十二年度上訴字第三三六七號
，起訴案號：台灣台北地方法院檢察署九十年度偵緝字第八八三
號，九十年度偵字第一三三七一、一八六八二號），提起上訴，
本院判決如下：
    主  文
原判決關於共同行使偽造私文書，足以生損害於他人；及共同行
使偽造私文書，足以生損害於公眾及他人部分撤銷，發回台灣高
等法院。
其他上訴駁回。
    理  由
壹、撤銷發回（即行使偽造私文書）部分：
本件原判決撤銷第一審關於上訴人甲○○行使偽造私文書部分二
罪之科刑判決，各依牽連犯之法律關係，改判仍論處上訴人以共
同行使偽造私文書，足以生損害於他人罪刑；及共同行使偽造私
文書，足以生損害於公眾及他人罪刑（數罪併罰），固非無見。
惟查：（一）被告有與證人對質或詰問證人之權利；對質詰問權
為憲法所保障之基本人權及基本訴訟權之一（司法院釋字第三八
四、五八二號解釋）。被告之對質詰問權，乃其重要之訴訟防禦
權利，藉由對質詰問程序，法院得以觀察其問答之內容與互動，
親身感受而獲得心證，有助於真實之發見。是證人於審判中作證
，除非當事人捨棄，否則非經當事人對質詰問，其證詞不得作為
判斷之依據。本諸發見真實及維護被告利益下，法院自亦不得拒
絕被告對質詰問之請求。若法院認待證事實已臻明確而無對質之
必要，或有刑事訴訟法第一百九十六條所定「證人已由法官合法
訊問，且於訊問時予當事人詰問之機會，其陳述明確別無訊問之
必要者，不得再行傳喚」之情形，亦須於判決理由內予以說明，
否則即有理由不備之違法。本件上訴人於原審狀請傳訊證人（即
被害人）乙○○到庭作證，原審於民國九十二年十月十三日準備
程序期日訊問乙○○：「被告（即上訴人）請求當庭與妳對質，
有何意見？」據答稱：「沒有意見，我願意，我希望下次開庭時
間能訂在十點左右」。原審審判長指定審判期日九十二年十一月
十一日（上午十時），亦票傳證人乙○○到庭，足見原審認有於
審判期日使上訴人與證人乙○○對質或詰問證人之必要。然證人
乙○○經合法傳喚未到庭，原審未遑再次傳喚或予以拘提到案，
即逕予審結 (見原審卷第三七頁反面、四一、五○、五七至六六
頁），不啻剝奪上訴人與證人對質詰問之權利，並妨害發見真實
，難謂已盡調查之職責，且復未說明無對質詰問必要之理由，併
有理由欠備之違法情形。（二）刑事訴訟法第二百十二條規定「
法院或檢察官因調查證據及犯罪情形，得實施勘驗」。審判中之
勘驗，係由法院、審判長、受命法官憑其感官知覺之運用，觀察
現時存在之物體狀態、或場所之一切情狀，就其接觸觀察所得，
而依其心意，藉以發見證據，而為判斷犯罪情形之調查證據方法
。為使法院所踐行之訴訟程序，保持公正、純潔，並杜勘驗過程
之爭議，擔保勘驗結果之客觀、確實，就勘驗之日、時及處所，
除有急迫情形外，應通知依法得在場之當事人及審判中之辯護人
，同法第二百十九條準用第一百五十條第三項，亦有明文規定。
此與第一百六十八條之一所定於法院訊問證人、鑑定人時，應賦
予當事人、辯護人等在場之機會，均屬學理上所稱之「在場權」
，屬被告在訴訟法上之基本權利之一，兼及其對辯護人之依賴權
同受保護。此項規定，為事實審法院實施勘驗所應踐行之方法及
程序，以方便當事人及辯護人出席在場，使其等對上開證據方法
之展示、取得，得以知悉、見證、及為必要之陳述、辯明，俾使
勘驗結果所可能受主觀判斷之影響，減至最低，用昭公信，並使
當事人、辯護人於審判程序能適切行使其攻擊、防禦權。故事實
審法院行勘驗時，倘無法定例外情形，而未依法通知當事人及辯
護人，使其有到場之機會，所踐行之訴訟程序自有瑕疵，應認屬
因違背法定程序取得之證據。卷查上訴人具狀聲請原審勘驗扣案
之普通護照入出境許可申請書，或將之送請鑑定（見原審卷第三
九頁反面）。原審捨筆跡鑑定一途，自行於九十二年十月十五日
調取上開扣押物進行勘驗時，並未依法通知檢察官、上訴人及其
選任之辯護人，使其等有在場之機會，有該勘驗筆錄可稽（見原
審卷第四四、四五頁），且未說明有何急迫情形而無法通知之理
由，無異剝奪其等之在場權，致上訴人於審判期日仍多所爭執其
結果，所踐行之訴訟程序已難認為適法，復又採取其勘驗結果，
資為認定上訴人有原判決事實欄二所載犯罪事實之不利證據之一
（見原判決第十一頁第一至四行），其採證亦不無違背證據法則
之違法。以上或為上訴意旨所指摘，或為本院得依職權調查之事
項，應認原判決關於行使偽造私文書二罪部分，有撤銷發回更審
之原因。至原判決理由五，其中與行使偽造私文書罪有裁判上一
罪關係之部分，基於審判不可分原則，應一併發回，附此敘明。
貳、上訴駁回（即偽造特種文書）部分：
按刑事訴訟法第三百七十六條所列各罪之案件，經第二審判決者
，不得上訴於第三審法院，為該法條所明定。本件上訴人因偽造
文書案件，原審關於事實欄第三項偽造特種文書部分，係依刑法
第二百十二條之規定論處罪刑（與前述行使偽造私文書部分，犯
意各別，分論併罰），核屬刑事訴訟法第三百七十六條第一款之
案件。依首開說明，其此部分既經第二審判決，自不得上訴於第
三審法院，上訴人猶提起上訴，顯為法所不許，應予駁回。
據上論結，應依刑事訴訟法第三百九十七條、第四百零一條、第
三百九十五條前段，判決如主文。
中    華    民    國  九十五  年    九    月  二十一  日
                      最高法院刑事第七庭
                          審判長法官  孫  增  同
                                法官  吳  昆  仁
                                法官  趙  文  淵
                                法官  吳      燦
                                法官  林  立  華
      本件正本證明與原本無異
                                      書  記  官
中    華    民    國  九十五  年    九    月  二十五  日
                                                      v


司法院資訊處製作；財團法人民間司法改革基金會備份。
